【裁判字號】    99,勞訴,24
【裁判日期】    991223
【裁判案由】    給付薪資
【裁判全文】
臺灣彰化地方法院民事判決  99年度勞訴字第24號
原      告  黃雙官
訴訟代理人  林靜文律師
被      告  維霖鋼鐵管股份有限公司
法定代理人  王世煌
訴訟代理人  陳聰能律師
上列當事人間請求給付薪資事件，本院於民國99年12月9日言詞
辯論終結，茲判決如下：
    主  文
原告之訴駁回。
訴訟費用由原告負擔。
    事實及理由
一、原告起訴主張：
  (1)原告自民國87年10月1日起任職於被告，嗣於98年4月1日遭
    被告不當解雇。94年7月1日起實施勞退新制，被告為考量企
    業成本，要求全體員工選擇勞退新制，且未經員工同意，逕
    自決定自94年7月1日起全體員工均減薪5%，以因應雇主每月
    負擔之勞工退休金提繳率，不得低於勞工每月工資6%之規定
    。原告於94年7月1日以前每月薪資新台幣（下同）75,000元
    ，而自94年7月1日以後每月薪資71,250元，故原告依法追償
    被不當扣減之薪資，自94年7月1日起至98年4月1日止共計45
    個月，每月被扣減5%薪資為3,750元，合計為168,750元。
  (2)原告於98年4月1日未至被告公司上班，乃係根據98年2月27
    日之退休簽呈，並非無條件自願終止勞動契約而未至被告公
    司上班。是以當時原告欲離開被告公司，是以「優退」之意
    思表示而未至被告公司上班，但被告法定代理人僅批示：「
    准予辦理。」，並另註明：「請會計單位配合辦理。」，除
    此之外，沒有任何其他同意或反對之意思表示，然其後原告
    即依時程於98年4月1日以退休之意思表示而離職，然被告並
    未給付原告任何退休金或資遣費，是以兩造間之僱傭關係是
    否存在？有即受確認判決之利益，且若被告當時不同意原告
    退休，則原告不會於98年4月1日離開被告公司，而係繼續留
    任。其後，原告因一直未見被告之給付動作或不准原告退休
    之意思表示到達原告，原告不得已始提起給付退休金訴訟（
    貴院98勞訴字第42號），但貴院以兩造並無優遇退休之意思
    表示合致，且原告請求退休當時並不符合已符合勞基法自請
    退休要件，而判決原告給付退休金敗訴。本來就此主張不得
    再行請求，但被告因此判決勝訴，默許原告為自請離職，此
    係大大誤解！至於本件僱傭關係存在之訴，實隱含原告是否
    符合自請退休要件？或原告當時與被告是否達成退休之意思
    表示合致？而被告以沈默，不表示任何意思表示之情形，變
    相終止勞動契約。原告若知於98年2月27日原告提出退休簽
    呈當時，被告並不同意原告辦理優退或一般退休程序，原告
    定不會自被告公司離開，是以依民法第88條規定，「表意人
    若知其事情即不為意思表示者，表意人得將其意思表示撤銷
    之」，但其除斥期間為一年，同法第90條固有規定，是以，
    原告知悉被告並無同意原告優退或依正常程序退休之意思表
    示時間點，應於原告提出退休金給付訴訟（貴院98勞訴字第
    42號）後，原告接獲被告第一次答辯狀內容（98年12月11日
    ）後始知悉，是以原告主張原告於前訴訟敗訴確定後，所提
    出之存證信函即原告要求回被告公司上班之意思表示，視為
    撤銷原告先前退休請求之意思表示。或認為原告知悉被告不
    同意之意思表示之時點，為原告申請彰化縣勞資爭議關係協
    進會勞資爭議協調會，為98年9月24日，則原告於斯時知悉
    ，以上開存證信函為撤銷之意思表示，亦未罹於時效。爰依
    法提起本訴，並聲明：(一)確認兩造之間僱傭關係存在，被告
    並應自98年4月1日起至回復原職務止按月給付原告75,000元
    。(二)被告應給付原告168,750元，及自起訴狀繕本送達翌日
    起至清償日止，按年息5%計算之利息。(三)第二項之聲明，請
    依職權宣告假執行。(四)訴訟費用由被告負擔。
二、原告對被告抗辯之陳述：
    被告要求全體員工選擇勞退新制，並交由原告負責執行，原
    告迫於無奈，率先選擇不利原告權益之勞退「新制」，完成
    被告要求。另由總經理王世勇負責以被告經營艱困、連年虧
    損為由，召集全體員工，片面宣告自94年7月1日起全員減薪
    5%，以因應雇主每月負擔之勞工退休金提繳率，不得低於勞
    工每月工資6%之規定，此部分亦未與全體勞工協商，僅被告
    片面宣布，身為勞工，因家計迫於無奈，包含原告在內只得
    默默接受，絕非被告所稱原告為共同主持會議者，更非因原
    告參與會議，即稱原告有同意減薪措施。查被告於94年7月1
    日以前，每月負擔之勞工退休金提繳率為勞工每月工資2%；
    嗣94年7月1日以後，由員工減薪5%來因應雇主每月至少應負
    擔6%之規定，而被告只須再支付1%；兩相比較，比起94年7
    月1日之前，被告反而少支付1%。另查被告於97年以前從未
    虧損，被告稱自90年度起之年營業額由5、6億元遽減為每年
    2億餘元更非事實，實係被告於大陸廣東另設有兩廠，以三
    角貿易方式，由被告出口，將營業額轉至大陸，其年營業額
    當然會減至2億餘元，至於是否申報佣金則與本案無關。被
    告未經員工同意，片面宣告自94年7月1日起全員減薪5%，殊
    屬不當。原告基於勞工地位本為弱勢，而被告以不作為，造
    成兩造之僱傭關係中斷，原告曾要求被告提供勞務（即回被
    告公司上班），而對予被告減薪之作法，沈默並不表示默認
    ，無法視為同意該減薪措施，故原告依據勞委會94年6月24
    日勞動4字第0940032121號函，依法追償被不當扣減之薪資
    。
三、被告則以：
  (1)原告前係於98年2月27日以簽呈向被告法定代理人請求准予
    辦理退休，然因原告當時雖已年滿55歲，但工作年資僅有10
    年，並不符合勞動基準法第53條自請退休之規定，且被告亦
    無員工得申請辦理優遇退休之任何相關規定，是被告法定代
    理人除於該簽呈上批示：「准予辦理。」外，並另為註明：
    「請會計單位配合辦理。」，亦即其雖已准予原告離職，但
    有關原告自請退休之申請仍需符合勞動基準法之相關規定而
    為辦理，故於該簽呈上另為註明：「請會計單位配合辦理。
    」，嗣原告即於98年4月1日辦理離職退保，其並因已於98年
    4月1日辦理離職退保爰於98年4月3日依勞工保險條例第58條
    第2項之規定向勞工保險局申請老年給付，由勞工保險局於
    98年5月20日核付原告每月老年年金19,071元，原告並自98
    年4月1日辦理離職退保後即未再至被告公司上班迄今，由此
    足見原告係主動向被告申請辦理退休並為離職，其於98年4
    月1日並無遭被告不當解雇之情事。本件原告顯係因其另案
    訴請被告給付退休金，而由貴院以98年度勞訴字第42號民事
    判決駁回其訴確定，暨因其於99年5月間申請勞資爭議協調
    以向被告請求自94年7月1日起至98年4月1日止每月減少之薪
    資共168,750元，兩造於99年5月20日在彰化縣勞資關係協進
    會勞資爭議協調會進行協調未果後，始反於其先前之主張及
    訴求而改為提起本件訴訟併不實主張其於98年4月1日係遭被
    告不當解雇，並以此不實主張而訴請確認兩造間僱傭關係存
    在暨請求被告應自98年4月1日起至回復原職務止按月給付其
    75,000元至明。從而，本件原告所提確認兩造間僱傭關係存
    在之訴暨請求被告給付其自98年4月1日辦理離職退保起至回
    復原職務止按月以75,000元計算之薪資，自無理由。
  (2)原告主張其於94年7月1日以前每月薪資為75,000元，自94年
    7月1日以後因減薪5％每月薪資為71,250元等情，被告並不
    爭執，然被告否認係因94年7月1日起實施勞退新制而將全體
    員工減薪5%，此觀該減薪5%之比例，核與勞工退休金條例第
    14條第1項所規定雇主每月負擔之勞工退休金提繳率，不得
    低於勞工每月工資6%，二者並不相符即明。實則，被告於94
    年5、6月間係因審酌當時之經濟景氣不佳，且自90年度起之
    年營業額即已由先前之每年5、6億元均遽減為每年2億餘元
    ，並有數年之盈餘已呈虧損狀態，為謀求企業之存續，爰由
    被告法定代理人、總經理王世勇及原告等3人先行研商決定
    自94年7月1日起將全體員工之薪資減少5%，嗣由原告及總經
    理王世勇共同主持會議以向全體員工說明該減薪措施，由此
    足見原告業已同意該減薪措施，否則其除曾參與研商決定及
    共同主持會議以向全體員工說明該減薪措施外，何以竟自94
    年7月1日減薪起至98年4月1日辦理離職退保止，均未向被告
    提出任何異議或請求？且未於上開請求給付退休金之訴合併
    請求被告給付其減少之薪資？是原告否認其有同意該減薪措
    施云云，核與事實不符。另被告之全體員工自該減薪措施於
    94年7月1日實施後迄今均能體諒景氣不佳，企業經營不易，
    而可與被告共體時艱，迄今並無其他員工曾向被告提出任何
    異議或請求，原告當時係擔任被告法定代理人之特別助理，
    並參與研商決定及共同主持會議以向全體員工說明該減薪措
    施，其於參加該會議時並沒有表示不同意等情，足見原告業
    已同意該減薪措施，則自應受該議定工資之拘束，然竟於該
    減薪措施實施迄今已逾5年，且自其於98年4月1日辦理離職
    退保迄於提起本件訴訟時亦已逾1年2月，竟因其另案訴請被
    告給付退休金，而由貴院於99年3月18日以98年度勞訴字第
    42號民事判決駁回其訴確定後，始於99年6月23日向被告提
    起本件訴訟而不實主張其並未同意該減薪措施，並以此請求
    被告應自94年7月1日起至98年4月1日止共計45個月，給付其
    每月被減少薪資為3,750元，合計為168,750元，自無理由，
    且已違反誠信原則，應予駁回。
  (3)查原告係以簽呈向被告法定代理人請求准予辦理退休，並於
    98年4月1日辦理離職退保後即未再至被告公司上班迄今，其
    為上開表示時，並無內心的效果意思與外部的表示行為不一
    致之情形可言，是原告將其上開簽呈或其自98年4月1日自被
    告公司離開，不繼續上班之事實行為認係民法第88 條第1項
    規定之意思表示錯誤，顯有未合。況退步言，縱將原告之上
    開簽呈或離職之事實行為認係意思表示之錯誤，則原告所為
    錯誤意思表示之撤銷亦已逾民法第90條所規定撤銷錯誤意思
    表示之一年除斥期間，且參以民法第90條所規定之撤銷權，
    係以意思表示發生效力之時作為除斥期間之起算點，並非以
    表意人知悉其意思表示發生錯誤作為除斥期間之起算點，從
    而，原告主張本件應以98年12月11日或98年9月24日作為其
    知悉之時點並以之為撤銷意思表示除斥期間之起算點云云，
    於法均屬無據等語，資為抗辯，並聲明：(一)原告之訴及假執
    行之聲請均駁回。(二)訴訟費用由原告負擔。(三)如受不利之判
    決，被告願供擔保，請准免為假執行。
四、法院之判斷：
  (1)經查，原告於98年4月1日自被告公司離職，乃因原告於98年
    2月27日以簽呈向被告公司請求准予辦理退休，此有原告提
    出之退休簽呈可稽，且為被告所不爭執，堪予認定。
  (2)次查，被告公司法定代理人於原告退休簽呈上批示：「准予
    辦理」、「請會計單位配合辦理」，足認兩造確是合意原告
    於98年4月1日退休，並無何意思表示不一致情形。至於原告
    退休得否請領退休金，此須依勞動法令規定而定，原告並未
    舉證證明兩造就退休金請領有何意思表示不一致情形，自難
    謂被告係不當解僱原告。
  (3)原告雖主張其若知悉無法請領退休金，即不為退休之意思表
    示，並主張以99年4月12日存證信函為撤銷其退休申請之意
    思表示。惟按表意人撤銷其因錯誤而為之意思表示，應於意
    思表示後一年內為之，民法第90條定有明文。該項期間係法
    定除斥期間，其時間經過，撤銷權即告消滅。原告於99年4
    月12日始發函撤銷其98年2月27日所為之退休意思表示，已
    逾一年法定除斥期間，自不生撤銷之效力。
  (4)原告另主張被告未經其同意，自94年7月1日起將其減薪5%
    ，惟此為被告所否認，被告並辯稱：公司因有數年呈虧損狀
    態，為謀求企業之存續，爰由被告法定代理人、總經理王世
    勇及原告等3人研商決定自94年7月1日起全體員工減薪5%，
    嗣由原告及總經理王世勇共同主持會議以向全體員工說明該
    減薪措施等語。經查，被告上開所辯，業經證人即被告公司
    總經理王世勇到庭結證屬實，原告亦自承確有參與減薪之決
    策，且原告自94年7月1日減薪時起至98年4月1日辦理離職退
    休，長達數年期間均未向被告提出任何異議或請求，足見原
    告應有同意該減薪措施，則原告自不得請求被告補發薪資。
  (5)綜上所述，原告本件請求確認與被告間僱傭關係存在及發給
    薪資，及請求被告補發薪資168,750元及法定遲延利息，均
    無理由，應予駁回。
五、本件事證已臻明確，兩造其餘主張及陳述，核與判決結果無
    影響，毋庸逐一論述，併此敘明。
六、訴訟費用負擔之依據：民事訴訟法第78條。
中    華    民    國    99    年    12    月    23    日
                  民事第二庭    法  官  施錫揮
以上正本係照原本作成。
如對判決上訴，應於判決送達後20日內向本院提出上訴狀。如委
任律師提起上訴者，應一併繳納上訴審裁判費。
中    華    民    國    99    年    12    月    23    日
                                書記官  蕭秀吉

司法院資訊處製作；財團法人民間司法改革基金會備份。
